【裁判字號】    97,交抗,80
【裁判日期】    970218
【裁判案由】    聲明異議
【裁判全文】
臺灣高等法院高雄分院刑事裁定          97年度交抗字第80號
抗  告人即  高雄市政府交通局
原處分機關
受處  分人  甲○○
上列抗告人因受處分人違反道路交通管理處罰條例聲明異議案件
，不服臺灣高雄地方法院中華民國97年1 月11日裁定（96年度交
聲字第1586號），提起抗告，本院裁定如下：
    主  文
抗告駁回。
    理  由
一、抗告意旨略以：按道路交通管理處罰條例第35條第1 項第1
    款規定：酒精濃度超過規定標準之汽車駕駛人，處新臺幣1
    萬5 千元以上6 萬元以下罰鍰，並當場移置保管該汽車及吊
    扣其駕駛執照1 年。另按領有聯結車、大客車、大貨車或小
    型車駕駛執照，得駕駛輕型機器腳踏車，亦為同條例第61條
    所明定；再按道路交通管理處罰條例第68條規定：「汽車駕
    駛人，因違反本條例及道路交通安全規則之規定，受吊扣或
    吊銷其駕駛執照處分時，吊扣或吊銷其持有各級車類之駕駛
    執照。」故領有小型車駕駛執照但無機器腳踏車之駕駛人於
    酒後駕駛重型機器腳踏車違規時，依同條例第35條第1 項第
    1 款規定吊扣其所持有之汽車駕駛執照，應無不合。再按道
    路交通管理處罰條例吊扣駕駛執照處分之目的，並非僅為處
    罰違反道路交通管理事件之行為人，尚有暫時禁止行為人於
    道路上駕駛，以免其短期內再犯之意，以避免駕駛人於短期
    內駕駛動力交通車輛行駛於道路而危及一般用路者，諸此一
    考量公眾用路安全之立法，與個人生存、工作權之保障，兩
    相權衡所保護之利益，堪認上開吊扣駕駛執之規定，尚在立
    法機關之立法裁量權限範圍內，並無顯然侵害受處分人之生
    存權及工作權。本件受處分人於民國96年8 月24日20時20分
    許，酒後駕車，在高雄市○○路口經警當場舉發，其領有普
    通大貨車駕駛執照，又係酒後駕駛重型機車（抗告狀誤載為
    輕型機車）違規而遭取締，則依規定吊扣其普通大貨車駕駛
    執照，於法無不合。是原裁定顯有違誤，爰依法提起抗告，
    請求撤銷原裁定云云。
二、原裁定意旨以：
  (一)異議意旨略以：異議人即受處分人（下稱受處分人）甲○○
    於96年8 月24日20時20分許，酒後無照騎乘車牌號碼YE8-75
    9 號重型機車，經原處分機關裁處吊扣受處分人之聯結車駕
    駛執照而失業，是不服原處分機關關於吊扣聯結車駕駛執照
    之處分，爰依法聲明異議等語。
  (二)按汽車駕駛人，駕駛汽車經測試檢定有酒精濃度超過規定標
    準之情形者，處新臺幣（下同）1 萬5 千元以上6 萬元以下
    罰鍰，並當場移置保管其車輛及吊扣其駕駛執照1 年，道路
    交通管理處罰條例第35條第1 項第1 款定有明文。而所謂酒
    精濃度超過規定之標準者，依道路交通安全規則第114 條第
    2 款之規定，係指汽車駕駛人飲用酒類或其他類似物後其吐
    氣所含酒精濃度超過每公升0.25毫克或血液中酒精濃度超過
    0.05% 以上者。次按，汽車駕駛人，因違反本條例及道路交
    通安全規則之規定，受吊銷駕駛執照處分時，吊銷其持有各
    級車類之駕駛執照，道路交通管理處罰條例第68條定有明文
    。此規定係於94年12月14日修正公布，並於95年3 月1 日施
    行，而修正前之道路交通管理處罰條例第68條則係規定「汽
    車駕駛人，因違反本條例及道路交通安全規則之規定，受吊
    扣或吊銷駕駛執照處分時，吊扣或吊銷其持有各級車類之駕
    駛執照」，觀其修法意旨，係以「原條文將違規駕駛人所持
    有之各級車類駕駛執照一併吊扣或吊銷，失之過酷，影響人
    民工作及生活甚鉅」為由，而刪除吊扣駕駛人駕駛執照時，
    應吊扣駕駛人持有各級車類駕駛執照之規定，是依現行道路
    交通管理處罰條例，已無得吊扣駕駛人所持有他級駕駛執照
    之依據存在，從而，於為吊扣駕駛人駕駛執照之處分時，自
    僅得吊扣駕駛人違規時所駕駛該級車類之駕駛執照，以限制
    其繼續駕駛該級車類行駛道路之權利，若駕駛人並無該級車
    類之駕駛執照，即無從執行吊扣駕駛執照之處分，而僅係應
    否依道路交通管理處罰條例第22條第1 項規定處罰駕駛人之
    問題。
  (三)經查，受處分人於96年8 月24日20時20分許，在飲酒後呼氣
    酒精濃度為每公升0.4 毫克之情形下，騎乘車牌號碼YE8-75
    9 號重型機車，行經高雄市○○區○○路與天民路路口時，
    為警攔檢查獲，並由原處分機關就酒後駕車部分之交通違規
    行為裁處罰鍰16,800元、吊扣駕駛執照12個月並施以道安講
    習之事實，業據受處分人自承在卷，並有高雄市政府警察局
    舉發違反道路交通管理事件通知單、呼氣酒精濃度測試表及
    原處分機關高市交裁字第裁32-BO0000000號違反道路交通管
    理事件裁決書附卷可稽，堪以認定。又受處分人於本件違規
    時，並無重型機車駕駛執照，僅有職業聯結車駕駛執照，則
    高雄市政府交通局上開裁決所指應吊扣之受處分人駕駛執照
    ，係受處分人之職業聯結車駕駛執照等事實，有公路監理電
    子閘門證號查詢機車駕駛人之資料1 紙在卷足憑。揆諸前揭
    說明，受處分人既係駕駛重型機車違反道路交通管理處罰條
    例第35條第1 項第1 款之規定，依法即僅能吊扣其重型機車
    駕駛執照12個月，並無得吊扣受處分人持有他級駕駛執照之
    依據，原處分機關以受處分人有上開違規行為，裁處吊扣受
    處分人之職業聯結車駕駛執照，已難謂係適法之處分；又上
    開處置方式，雖可能產生無照駕駛之駕駛人，反而較有照駕
    駛之駕駛人，得受有無需受吊扣駕駛執照處罰利益之疑慮，
    然本院審酌「行政行為，採取之方法所造成之損害不得與欲
    達成目的之利益顯失均衡」，乃為行政程序法第7 條第3款
    所明定，而若於上開情形下吊扣駕駛人該級以上車類之駕駛
    執照，雖可達成限制駕駛人繼續駕駛各級車類行駛之目的，
    惟亦同時造成限制駕駛人繼續駕駛該級以上車類行駛之結果
    ，甚而使職業駕駛人之生計遭受影響，而如此所造成之損害
    ，已與欲達成目的之利益顯失均衡，且與道路交通管理處罰
    條例第68條之修法意旨不相符合；況相關行政機關此時尚得
    對違規之駕駛人，另依前揭道路交通管理處罰條例第22 條
    第1 項規定為處分，亦當可於同樣飲酒後違規駕車之裁罰處
    分上，達到一定程度之衡平要求，本件原處分機關並依同條
    例第22條第1 項第4 款規定（領有職業聯結車駕照駕駛重型
    機車）對受處分人裁處1 仟8 百元之罰鍰，此有該原處分機
    關高市交裁字第裁32-BO0000000號違反道路交通管理事件裁
    決書附卷足憑。綜上所述，原處分以受處分人無重型機車駕
    駛執照可供吊扣，而為吊扣異議人職業聯結車駕駛執照之處
    分，顯已逾越道路交通管理處罰條例之規範範圍，而屬違法
    處分，是受處分人提出本件聲明異議，為有理由，原處分關
    於吊扣異議人駕駛執照12個月之處分，自應予以撤銷，並由
    本院就該部分為不罰之諭知等語。
三、按汽車駕駛人飲用酒類後其吐氣所含酒精濃度超過每公升0.
    25毫克以上者，不得駕車，道路交通安全規則第114 條第2
    款定有明文。汽車駕駛人，駕駛汽車經測試檢定有酒精濃度
    超過規定標準者，處新臺幣15,000千元以上60,000元以下罰
    鍰，並當場移置保管該汽車及吊扣其駕駛執照1 年，道路交
    通管理處罰條例第35條第1 項第1 款亦有明文。又道路交通
    管理處罰條例第68條之條文內容，經立法院於94年11月23日
    修正通過，總統於94年12月14日以華總一義字第0940019932
    1 號令修正公布，嗣由行政院於95年2 月27日以行政院院臺
    交字第0950082898號令發布定自95年3 月1 日施行，由原條
    文：「汽車駕駛人，因違反本條例及道路交通安全規則之規
    定，受吊扣或吊銷駕駛執照處分時，吊扣或吊銷其持有各級
    車類之駕駛執照」，修正為：「汽車駕駛人，因違反本條例
    及道路交通安全規則之規定，受吊銷駕駛執照處分時，吊銷
    其持有各級車類之駕駛執照」，修正後之新法已將「吊扣」
    之連坐規定排除在外，本件受處分人行為時該條文已修正公
    布施行，自應適用修正後道路交通管理處罰條例第68條之規
    定，而抗告人抗告意旨猶引用修正前道路交通管理處罰條例
    第68條規定，已有未合。
四、另查：
  (一)受處分人於96年8 月24日20時20分許，酒後駕駛車牌號碼YE
    B-759 號重型機車，行經高雄市○○區○○路與天民路口，
    經警攔查，測得酒後吐氣所含酒精濃度達每公升0.4 毫克等
    情，業據受處分人自承在卷，並有舉發違反道路交通管理事
    件通知單各1 紙在卷可憑，職是，受處分人酒後吐氣所含酒
    精濃度既已超過每公升0.25毫克之標準，則受處分人違反道
    路交通管理處罰條例第35條第1 項第1 款規定之事實明確，
    應堪認定。
  (二)又受處分人係駕駛重型機車，並非駕駛汽車違規，抗告人裁
    處吊扣受處分人駕駛執照（裁決書未載明種類）之處分，於
    裁決書中記載舉發違反法條為交管理處罰條例第35條第1項
    第1 款（另記載舉發違反同條例第22條第1 項第4 款規定）
    ，而並未敘明裁處吊扣（汽車）駕駛執照此部分處分之依據
    ，惟依上開業已修正施行之道路交通管理處罰條例第68條規
    定之提案修正理由係「原條文將違法或違規駕駛人所持有各
    級車類之駕駛執照一併吊扣，失之過酷，影響人民工作及生
    活過鉅」等語（見立法院公報第94卷第70期第136 頁至第
    138 頁之院會紀錄暨修正道路交通管理處罰條例第68條之立
    法理由），顯見依修正後道路交通管理處罰條例第68條之規
    定，汽車駕駛人因違反道路交通管理處罰條例及道路交通安
    全規則之規定，受「吊扣」駕駛執照處分時，僅能「吊扣」
    違規當時所駕駛車輛之駕駛執照，不能再「吊扣」其持有各
    級車類之駕駛執照，自為顯明。
  (三)抗告人抗告意旨，以上開情詞，並引用交通部95年5 月3 日
    交路字第0950030639號函、94年9 月15日交路字第09400514
    33號函、89年8 月30日交路八十九字第008861號函解釋，而
    為本件吊扣受處分人汽車駕照之依據。惟按法官依據法律獨
    立審判，為憲法第80條所明定，且依司法院大法官會議釋字
    第137 號、216 號解釋意旨，各機關依其職掌就有關法規為
    釋示之行政命令，法官於審判案件時，固可予以引用，但仍
    得依據法律，表示適當之不同見解，並不受其拘束。抗告人
    所引上開交通部函釋，固認為領有駕駛執照之駕駛人，於無
    照駕駛不同級之車輛違反道路交通管理處罰條例第35條，應
    處以罰鍰及吊扣駕駛執照時，仍可吊扣其所持有之其他駕駛
    執照云云，惟此與本院認定之法律意見不同，是上開函釋意
    見為本院所不採，併予敘明。
  (四)再者，行政行為，採取之方法所造成之損害不得與欲達成目
    的之利益顯失均衡，行政程序法第7 條第3 款定有明文及行
    政罰法第18條規定意旨可資參照，故受處分人若無重型機車
    之駕駛執照可供吊扣時，吊扣其汽車駕駛執照以代之，雖可
    達成限制受處分人繼續駕駛重型機車行駛之目的，惟亦同時
    造成限制受處分人繼續駕駛汽車之結果，所造成之損害已與
    欲達成目的之利益顯失均衡。且依前開所述修正後即本件行
    為時之道路交通管理處罰條例第68條，既已將「吊扣」各級
    車類之規定予以刪除，抗告人自不能逕行處分吊扣受處分人
    其他車種之駕駛執照。抗告人因受處分人駕駛重型機車而有
    上開違規行為，因受處分人並無重型機車駕駛執照因而逕行
    吊扣其汽車駕駛執照，顯已逾越修正後道路交通管理處罰條
    例第68條之規範意涵及範圍。
五、原審因而認抗告人依道路交通管理處罰條例第35 條第1項第
    1 款之規定，裁處吊扣受處分人汽車駕駛執照12個月，尚有
    不當，因而將原處撤銷，並就撤銷部分為不罰之諭知，本院
    經核並無違誤。抗告人以前開情詞，指摘原裁定不當，為無
    理由，應予駁回。
六、據上論結，應依道路交通案件處理辦法第26條，刑事訴訟法
    第412 條，裁定如主文。
中    華    民    國    97    年    2     月    18    日
              刑事第七庭    審判長法  官   莊飛宗
                                  法  官   孫啟強
                                  法  官   邱明弘
以上正本證明與原本無異。
不得再抗告。
中    華    民    國    97    年    2     月    18    日
                                  書記官  曾允志


司法院資訊處製作；財團法人民間司法改革基金會備份。
